臺灣高等法院高雄分院民事判決　　　　　　96年度上字第30號
上　訴　人　甲○○
　　　　　　戊○○
　　　　　　丁○○
　　　　　　乙○○
兼訴訟代理人丙○○
複　代理人　蘇精哲律師
　　　　　　王建元律師
被上訴人　　己○○
訴訟代理人　洪梅芬律師
　　　　　　李季錦律師
上列當事人間因侵權行為損害賠償事件，上訴人對於民國95年12
月27日臺灣澎湖地方法院95年度訴字第7 號第一審判決提起上訴
，本院於96年7 月11日辯論終結，茲判決如下：
    主  文
上訴駁回。
第二審訴訟費用由上訴人負擔。
    事實及理由
一、上訴人主張：被上訴人於民國93年2 月7 日晚上9 時55分許
    ，駕駛車號E6-2681 號自小客車，自澎湖縣馬公市○○路左
    轉進入中山路西往東車道行駛，但被上訴人在上開路口左轉
    時，未至中心線左轉，過失侵入中山路東往西車道，原本在
    中山路東往西車道騎乘車號WXL-512 號輕型機車之陳守行為
    閃避被上訴人車輛，不得已進入中山路西往東車道，兩車因
    而在中山路20-4號前之西往東車道上發生車禍，陳守行人車
    倒地，受有頭部外傷併顱內出血之傷害，延至93年2 月9 日
    下午5 時15分不治死亡。上訴人甲○○為陳守行之配偶，上
    訴人丙○○、戊○○、丁○○、乙○○分別為陳守行之子女
    ，甲○○為辦理陳守行喪事，支出殯葬費新臺幣（下同）50
    萬元，且上訴人等5 人因陳守行車禍身亡，精神上受有巨大
    痛苦，各受有相當100 萬元之損失，為此依侵權行為法律關
    係，請求被上訴人賠償。並聲明：(一)被上訴人應給付甲○○
    150 萬元，給付丙○○、戊○○、丁○○、乙○○各100 萬
    元，及均自起訴狀繕本送達日起算之法定遲延利息。(二)願供
    擔保，請准宣告假執行。原審為上訴人敗訴之判決，上訴人
    不服提起上訴，於本院聲明：(一)原判決廢棄。(二)被上訴人應
    給付甲○○150 萬元，給付丙○○、戊○○、丁○○、乙○
    ○各100 萬元，及均自起訴狀繕本送達日起算之法定遲延利
    息。(三)願供擔保，請准宣告假執行。
二、被上訴人則以：被上訴人固然在上開時、地，駕車自中正路
    左轉進入中山路行駛，但並未侵入中山路東往西車道，並沿
    中山路西往東車道直行。被上訴人行駛至中山路20-4號前時
    ，原本沿中山路東往西車道行駛之陳守行，忽然騎車跨越雙
    黃線左轉至伊行駛之西往東車道，伊閃避不及才發生車禍。
    本件車禍係陳守行之過失，被上訴人並無過失，不應負賠償
    責任等語資為抗辯。於本院聲明：(一)駁回上訴。(二)如受不利
    之判決，願供擔保請准免為假執行。
三、不爭執事項：
  (一)被上訴人於93年2 月7 日晚間9 時55分許，駕駛車號E6-268
    1 號自小客車（下稱系爭汽車），自澎湖縣馬公市○○路左
    轉進入中山路西往東車道行駛；陳守行則騎乘XL-512號輕型
    機車（下稱系爭機車），原於中山路東往西車道行駛。嗣後
    兩車在中山路20-4號前之西往東車道上發生碰撞。
  (二)上開車禍發生後，陳守行人車倒地，受有頭部外傷併顱內出
    血之傷害，延至93年2 月9 日下午5 時15分不治死亡。
  (三)甲○○為陳守行之配偶，丙○○、戊○○、丁○○、乙○○
    分別為陳守行之子女。又甲○○為辦理陳守行之喪事，曾支
    出殯葬費50萬元。
四、按汽車或機車或其他非依軌道行駛之動力車輛，在使用中加
    損害於他人者，駕駛人應賠償因此所生之損害。但於防止損
    害之發生，已盡相當之注意者，不在此限，民法第191 條之
    2 定有明文。被上訴人於93年2 月7 日晚間9 時55分許，駕
    駛系爭小客車，在澎湖縣馬公市○○路20-4號前之西往東方
    向車道上，與被害人陳守行駕駛系爭機車發生碰撞，並致陳
    守行死亡之事實，為兩造所不爭執，堪以認定。本件應審究
    者，即被上訴人抗辯其對防止車禍之發生，已盡相當之注意
    ，並無過失一節，是否可採。經查：
  (一)本件事故發生時間為93年2 月7 日晚間9 時55分許，當時天
    候為「雨」、光線為「夜間有照明」；而肇事地點在澎湖縣
    馬公市○○路33之29號與20-4號間，該道路類別係屬「市區
    道路」，速限為「50公里」、道路型態為「直路」、事故位
    置為「一般車道（未劃分快慢車道）」、路面狀況為：鋪設
    柏油、路面濕潤及無缺陷，此外其上並無障礙物、視距良好
    等情，有道路交通事故調查表(一)所載足憑（刑案偵查卷第5
    頁）。負責製作現場圖之員警姚光勝到庭證稱：現場圖上面
    的數字是實際丈量過；伊以中山路20-4號右前屋角為基點，
    垂直延伸和中山路雙黃線造成第二基點，以此丈量現場當時
    的數據，安全帽是第二基點往左0.5 公尺，從安全帽再向左
    延伸3.3 公尺為水箱護板，水箱護板距雙黃線為1.0 公尺，
    再從第二基點往右延伸0.5 公尺處是機車後輪（以下有關輪
    子部分皆指輪軸而言），機車後輪和邊線0.4 公尺，從後輪
    到前輪的距離為1 公尺，再從前輪垂直向右延伸到自小客車
    左前車角，距離為1.9 公尺，左前車角和雙黃線距離為1 公
    尺，再往右延伸到左後車角4.1 公尺，左後車角和雙黃線距
    離0.8 公尺，此外，邊線道路緣的部分是0.7 公尺，路緣到
    屋角3.4 公尺即人行道部分等語（本院卷95至99頁），詳細
    說明現場圖其上各個數據所代表之意義。因此可見系爭汽車
    係在西往東方向之車道（南側車道）上，左側車身前後各距
    離雙黃線（雙向禁止超車線）1 公尺、0.8 公尺；系爭機車
    係車頭朝西南方，右側傾倒系爭小客車前方1.9 公尺之東往
    西方向車道（北側車道）上，車頭距離右側路邊1.3 公尺、
    車尾右側距離路邊0.4 公尺、陳守行所佩戴之安全帽掉落在
    系爭汽車前方3.9 公尺同向車道靠近雙黃線處；水箱護板掉
    落於安全帽前方3.3 公尺等情，有道路交通事故現場圖（刑
    事偵查卷第8 頁）可稽。依道路交通事故照片觀之，系爭小
    客車前方保險桿在車牌左側處及該車擋風玻璃左側有撞擊痕
    跡、水箱護板掉落；系爭機車之車頭護板右側受損；陳守行
    倒臥在系爭小客車前之雙黃線上，腳在南側車道、頭在北側
    車道上（刑事偵查卷16至20頁）。綜上各情，陳守行所佩戴
    之安全帽、被上訴人汽車之水箱護板以及陳守行倒臥位置皆
    在南側車道上，足認系爭小客車係行進在己方車道（西向東
    車道）上與陳守行所駕駛機車相撞，即兩車撞擊點在南側車
    道上，自堪信實。
  (二)被上訴人陳稱：伊自中正路轉入中山路後直行，被害人機車
    原先沿中山路東往西方向行駛，突然左轉，侵入伊車道，直
    接撞上伊汽車車頭等語，與前述事故縣場之狀況相符。參以
    陳守行所受頭部外傷之位置係在右側耳朵之上（見相驗卷第
    32、33頁），機車車頭護板右側受損等情，顯見陳守行係在
    左轉後撞上被上訴人所駕駛系爭小客車，當時即鬆脫系爭機
    車，致身體彈起，頭部右側撞及系爭小客車擋風玻璃左側後
    倒下，被上訴人所述事故發生情節，與陳守行所受傷勢及機
    車受損情形，亦相符合。又，陳守行所駕駛機車，係車頭朝
    西南方，右側傾倒在東往西方向之車道上，然兩車皆在行進
    間發生撞擊，陳守行鬆脫機車之掌控，依警員姚光勝之研判
    應係機車撞擊後倒地向外滑行之故，而其車頭朝西南方，亦
    與該警員研判陳守行駕駛機車左轉切入西往東方向車道之動
    力方向相符，應認其判斷合乎事理。職是，被上訴人所述，
    與事實相符，足堪信實。
  (三)至證人即該路33-29 號住戶林詠慧雖於偵查中陳述：伊只有
    看到一輛汽車向伊店門口靠過來，不是正常的在開，抬頭看
    到一部機車經過，機車與汽車是不同方向行進，各自交會經
    過，沒有相撞。後來又發現該汽車駕駛下車打電話，一邊叫
    「阿伯」等語，但亦明確表示並未目睹陳守行被撞之情形（
    見93年偵字第99號偵查卷第42、43頁），而其於原審對於其
    前所述「不正常駕駛」之車輛之顏色及車號，均表示不記得
    ，以及該車駕駛是否為本件被上訴人，亦表示不確定，但受
    傷之阿伯與原先所見騎機車經過之駕駛，則表示係不同人，
    對於系爭汽車及機車相撞時，仍表示並未目睹。此外，並陳
    稱：該車經過後，伊又繼續洗東西，洗到一半時，聽到汽車
    的駕駛在講電話，還不斷叫阿伯、阿伯等語（原審卷第44、
    45頁）。經查，系爭汽車於事故發生後停止在證人店門口前
    面，等候救護車將陳守行送醫及警員前來攝影、製作現場圖
    等，應認証人有足夠之觀察時間，至少可以辨識汽車之顏色
    方是，但其竟表示：不記得該「不正常駕駛」之車輛之顏色
    及車號；不確定該車駕駛是否為本件被上訴人等語，且其於
    該「不正常駕駛」之車輛與機車會車之後，又繼續洗東西，
    而洗東西所耗時間不明，則證人於偵查中所述該「不正常駕
    駛」之車輛為系爭小客車之陳述，顯屬無稽而有重大瑕疵，
    並無足取，自難憑此認被上訴人於事故發生前有不正常駕駛
    等違規情事。上訴人執此抗辯被上訴人為不正常駕駛並非直
    行或因其不正常駕駛導致陳守行轉向云云，自屬無據。
  (四)又，上訴人辯稱：陳守行住家在該路西往東方向之巷子裏，
    已越過中央雙黃線，自東往西方向車道左轉進入對向車道，
    被上訴人未注意車前狀況云云。然如前所述，中山路路面中
    央設有用以分隔對向車道，並表示禁止雙向超車之雙黃線，
    陳守行自不得在該處左轉甚明，因此原本在南側車道正常行
    駛之被上訴人，實難預見被害人有此突然左轉之可能，亦難
    注意避免肇事。應認被上訴人對於防止車禍之發生，已盡相
    當之注意，並無過失。上訴人，前開抗辯，尚嫌無據。
  (五)上訴人雖主張被上訴人在中正路、中山路交岔口左轉時，曾
    侵入中山路東往西方向之車道，被害人受上述影響，才不得
    已侵入對向車道，被上訴人對本件車禍仍有過失云云。惟查
    ，並無證據顯示被上訴人在上開交岔路口左轉時，曾過失侵
    入中山路東往西方向車道。是以，上訴人上開主張，亦無足
    採。
  (六)又本件車禍肇事因素經送鑑定後，臺灣省高屏澎區車輛行車
    事故鑑定委員會、覆議委員會分別認為：本件車禍以陳守行
    駕駛輕機車劃有分向限制線路段違規左轉為肇事主因，己○
    ○無肇事因素；陳守行於雨夜駕駛輕機車，在劃有分向限制
    線路段，違規跨越左轉且未注意對向來車，為肇事原因，有
    各該鑑定意見附卷可稽（偵查卷第17-18 頁、第28頁）。國
    立交通大學則認：陳守行駕駛輕型機車，跨越分向限制線左
    傳與對向小客車正面撞擊，為肇事原因，己○○駕駛小客車
    無肇事因素，亦有該校鑑定意見書可稽，（原審卷第119 頁
    ），上開鑑定意見，均與本院同一認定，亦可徵本件車禍，
    被上訴人並無故意或過失。
  (七)綜上所述，本件車禍應係被害人違規跨越雙黃線，驟然侵入
    侵入對向車道而造成。而被上訴人因本件車禍涉過失致死罪
    嫌，前經檢察官不起訴處分，上訴人丙○○聲請交付審判後
    ，亦經本院駁回交付審判之聲請在案，有臺灣澎湖地方法院
    檢察署93年度偵字第99號不起訴處分書、本院93年聲判字第
    5 號刑事裁定可參，亦可徵被上訴人確無故意或過失可言。
    本件被上訴人對防止車禍之發生，已盡相當之注意，並無故
    意或過失，即難令被上訴人負損害賠償之責。
五、綜上所述，上訴人主張被上訴人駕駛系爭汽車違規左轉及未
    注意車前狀況，致陳守行死亡云云，為不足採。則上訴人主
    張本於侵權行為法律關係，請求被上訴人賠償其損害，自無
    依據，不應准許。其假執行之聲請已失所依附，應併予駁回
    。原審為上訴人敗訴之判決，及駁回其假執行之聲請，並無
    不合。上訴意旨指摘原判決不當，求予廢棄改判，為無理由
    ，應予駁回。
六、據上論結：本件上訴為無理由，依民事訴訟法第449 條第1
    項、第78條、第85條第1項前段，判決如主文。
中　　華　　民　　國　　96　　年　　7 　　月　　25　　日
                            民事第六庭
                                審判長法官    許明進
                                法      官    張明振
                                法      官    陳真真
以上正本證明與原本無異。
如對本判決上訴，須於判決送達後20日內向本院提出上訴狀，其
未表明上訴理由者，應於上訴後20日內向本院提出上訴理由書（
均須按他造當事人之人數附繕本）。上訴時應提出委任律師或具
有律師資格之人之委任狀，並依附註條文規定辦理。
中　　華　　民　　國　　96　　年　　7 　　月　　26　　日
                                書  記  官    賴梅琴
附註：民事訴訟法第466 條之1 ：
對於第二審判決上訴，上訴人應委任律師為訴訟代理人，但上訴
人或其法定代理人具有律師資格者，不在此限。
上訴人之配偶、三親等內之血親、二親等內之姻親，或上訴人為
法人、中央或地方機關時，其所屬專任人員具有律師資格並經法
院認適當者，亦得為第三審訴訟代理人。第1 項但書及第2 項情
形，應於提起上訴或委任時釋明之。
